臺灣臺北地方法院民事判決
110年度重訴字第727號
原      告  黃子玲  
            黃馨儀  
            黃琨幃  
共      同
訴訟代理人  郭立寬律師
            馬偉涵律師
複  代理人  陳秀茹  
被      告  張錦秋  

訴訟代理人  馮聖中律師
上列當事人間請求給付買賣價金事件，本院於中華民國111年8月
25日言詞辯論終結，判決如下：
    主  文
被告應給付原告新臺幣柒佰貳拾萬元，及自民國一百一十年九月
七日起至清償日止，按週年利率百分之五計算之利息。
原告其餘之訴駁回。
訴訟費用由被告負擔百分之六十二，餘由原告負擔。
本判決第一項於原告以新臺幣貳佰肆拾萬元為被告供擔保後，得
假執行。但被告如以新臺幣柒佰貳拾萬為原告預供擔保，得免為
假執行。
原告其餘假執行之聲請駁回。 
    事實及理由
一、原告主張：伊之被繼承人即訴外人黃海源與被告於民國109
    年11月23日簽訂不動產買賣契約書（下稱系爭買賣契約），
    約定被告以新臺幣（下同）6,250萬元，購買黃海源所有坐
    落臺北市○○區○○段0○段○000○000地號土地及其上同小段第76
    7、768建號建物，即門牌號碼臺北市○○區○○街0段000號、10
    3之1號房屋（下合稱系爭不動產），付款方式為第一期簽約
    款含訂金625萬元，應於110年1月20日前給付、第二期備證
    用印款無需給付、第三期款完稅款625萬元於110年3月20日
    前給付、第四期尾款5,000萬元，有貸款者，買方即被告應
    於交付備證款同時提供辦理貸款必備之授權代償等文件及指
    定貸款之金融機構。並於系爭買賣契約第16條第7項記載：
    雙方約定貸款不足尾款時，買方無須補足貸款差額，賣方即
    黃海源同意先行過戶予買方，但買方應於110年5月31日點交
    前補足尾款。黃海源依系爭買賣契約，於109年12月15日將
    系爭不動產移轉登記於被告名下，惟被告僅給付2,160萬元
    ，尚餘4,090萬元未給付。嗣黃海源於110年6月1日過世，伊
    調查黃海源財產時知悉上情，即委由律師發函並與被告協商
    ，扣除被告依約代償黃海源於星展（台灣）商業銀行股份有
    限公司（下稱星展銀行）貸款及中間衍生利息2,440萬元，
    及被告先前所開立總額480萬元之支票後，被告尚有1,170萬
    元價金未為清償（計算式：4,090萬元-2,440萬元-480萬元=
    1,170萬元），而伊為黃海源之繼承人，自得請求被告給付
    。爰依民法第367條、系爭買賣契約及繼承之法律關係提起
    本件訴訟等語。並聲明：㈠被告應給付原告1,170萬元，及自
    110年6月1日起至清償日止，按週年利率5%計算之利息。㈡願
    供擔保，請准宣告假執行。　　
二、被告則以：伊與黃海源簽訂系爭買賣契約後，就給付價金部
    分，另經雙方結算並簽訂協議書（下稱系爭協議書），其上
    記載：「買方付款明細如後，雙方同意由買方承接賣方星展
    貸款（暫無需辦理轉貸），餘款尚欠1,200萬由買方分期給
    付...」等情，足見雙方就系爭買賣契約之價金，約定由伊
    以現金或匯款支付，餘由伊與黃海源間之借款債務及伊承受
    黃海源與星展銀行間2,440萬元抵押債務等方式為抵銷，經
    結算後，伊僅需再支付1,200萬元，且得分期給付。伊就其
    中480萬元部分，已1次開立面額分別為10萬元至30萬元不等
    金額之臺灣銀行支票20紙，交付黃海源以為清償；又黃海源
    曾向伊借款720萬元，並開立7張本票作為擔保，經抵銷後，
    上開1,200萬元買賣價金債務實已清償完畢。則本件買賣價
    金請求權因清償而消滅，原告所為請求，顯屬無據等語，資
    為抗辯。並聲明：㈠原告之訴駁回。㈡如受不利判決，願供擔
    保請准宣告免為假執行。
三、經本院於111年4月1日協同兩造整理本件之不爭執事項如下
    （見本院卷第239頁至第240頁）：
(一)黃海源與被告於109年11月23日簽立系爭買賣契約，約定被
    告以總價6,250萬元，向黃海源購買系爭不動產。
(二)依黃海源帳戶資料，被告就前開房屋價款部分，已匯款2,16
    0萬元至黃海源名下帳戶。
(三)就附表所示之臺灣銀行支票（見本院卷第137頁至第141頁）
    ，共480萬元，業已託收，做為前開房屋價金之給付。
(四)被告承受系爭不動產於星展銀行之2,440萬元抵押權，作為
    抵銷系爭不動產之買賣價金。　
四、原告主張被告向黃海源以6,250萬元購買系爭不動產，被告
    僅匯付2,160萬元，再扣除被告給付之480萬元臺灣銀行支票
    及承受系爭不動產於星展銀行之2,440萬元抵押權後，尚餘1
    ,170萬元買賣價金未給付。爰依民法第367條、買賣契約及
    繼承之法律關係請求被告給付剩餘買賣價款1,170萬元等語
    ，為被告所否認，並以前詞置辯，經查：
(一)被告與黃海源於109年11月23日簽訂系爭買賣契約，就價金
    給付部分，嗣於110年1月27日經雙方結算並另行簽訂系爭協
    議書，被告於110年1月27日尚未支付之價金為1,200萬元：
 1、按解釋契約，固須探求當事人立約時之真意，不能拘泥於契
    約之文字，但契約文字業已表示當事人真意，無須別事探求
    者，即不得反捨契約文字而更為曲解。
 2、依系爭買賣契約第4條約定：「一、本約買賣標的總價款（
    乙方係公司行號者含營業稅）新台幣陸仟貳佰伍拾萬元整（
    含訂金）」、「二、付款方式：第一期款簽約款含訂金陸佰
    貳拾伍萬元整。甲方（即被告）應於110年1月20日前給付」
    、「第二期備證用印款（無）」、「第三期款完稅款陸佰貳
    拾伍萬元整」（後方記載甲方應於110/3/20前給付）、「第
    四期尾款伍仟萬元整」（後方繳款時間及說明欄記載：有貸
    款者，買方應於交付備證款同時提供辦理貸款必備之授權代
    償等文件及指定貸款之金融機構)；第16條「其他約定事項
    」則記載：「...6、買方（即被告）簽約前已支付賣方訂金
    60萬元整，另於109/12/15前匯款50萬元整予賣方，雙方約
    定這2筆共110萬為簽約款之一部分，不入信託專戶，買方應
    於110年1月20日匯款515萬，補足625萬之簽約款（515萬入
    板信信託專戶）。7、雙方約定貸款不足尾款時，買方無須
    補足貸款差額，賣方（即黃海源）同意先行過戶予買方，但
    買方應於110年5月31日點交前補足尾款。」等語（見本院卷
    第33頁、第39頁），是依系爭買賣契約約定之付款方式，被
    告原應於110年5月31日前給付完畢系爭不動產之買賣價金。
 3、系爭買賣契約簽訂後被告給付價金之情形，證人即辦理系爭
    不動產買賣及過戶之地政士林一到庭證稱：系爭買賣契約由
    伊經辦，買賣雙方於109年11月23日在萬華板信銀行簽約，
    第16條也是買賣雙方在簽約現場講好後，由伊幫忙填上，買
    方即被告於簽約時有交付賣方黃海源60萬元，同時簽立面額
    5,000萬元及1,140萬元本票各一張，交由伊保管。簽約完畢
    後，伊陸續為買賣雙方辦理報稅、聯絡確認貸款事項，後來
    因被告無法順利辦理貸款，買賣雙方乃協議先行過戶，完成
    過戶後某日，大約在簽完系爭買賣契約3個月後，因權狀交
    付問題，再次約同買賣雙方至萬華的艋舺不動產，當時伊有
    以口頭詢問黃海源，確認被告已支付部分款項，剩餘1,200
    萬元款項則依分期付款方式支付，雙方即簽訂系爭協議書。
    系爭協議書第1頁記載買方付款明細如後，餘款尚欠1,200萬
    ，由買方分期給付等內容是伊寫的，第2頁則是伊在結案時
    ，買賣雙方自行書寫。所謂的結案，是指雙方委任伊的事項
    辦理完畢，本件是不動產移轉登記完畢，確認買賣雙方對於
    價款及點交文件沒有意見。價款則是包含買方已經支付賣方
    確定收到的價金，還有系爭協議書分期付款的事，而系爭協
    議書就是伊說的結案文件。對伊來說，伊已經跟買賣雙方簽
    結案文件，確認賣方有收到款項，本件不動產交易已經結案
    。在簽完系爭協議書後，伊就沒有與黃海源聯絡，所以不清
    楚1,200萬元是否有付款等語（見本院卷第280頁至第287頁
    ），復參林一庭後陳報係於110年1月27日在臺北市○○區○○街
    0段000號與黃海源、被告辦理結案手續等情（見本院卷第29
    4頁），可知被告與黃海源於109年11月23日簽立系爭買賣契
    約，後於110年1月27日另行就價金結算，經林一向黃海源確
    認價金繳納情形後，由林一製作系爭協議書，記載價金餘款
    為1,200萬元。再參以系爭協議書記載：「買方付款明細如
    後，雙方同意由買方承接賣方星展貸款（暫無須辦理轉貸）
    ，餘款尚欠1200萬由買方分期給付，雙方約定另行交付，委
    由地政士辦理結案點交手續，賣方同意承辦地政士點交權狀
    等一切文件予買方，日後任何問題與地政士無涉。成交價62
    50萬、109年5月15日60萬、109年6月1日80萬、109年7月15
    日100萬、109年8月15日50萬、109年9月20日120萬、109年1
    1月12日簽約40萬、109年12月14日50萬、110年1月14日50萬
    、110年1月20日1000萬、110年1月25日1000萬、本票1200萬
    、星展貸款2440萬、過戶增值費用60萬」等語（見本院卷第
    121頁、第122頁），除於其上詳細記載109年11月23日簽訂
    系爭買賣契約後價金繳納情形外，並將109年11月23日前之6
    0萬元、80萬元、100萬元、50萬元、120萬元及系爭不動產
    上所存星展銀行貸款亦列為買賣價金一部，足認被告與黃海
    源於110年1月27日簽訂系爭協議書，就價金部分變更原本系
    爭買賣契約之約定，且結算結果被告尚未支付之價金餘款為
    1,200萬元，此部分事實堪以認定。
(二)買賣雙方於110年1月27日簽訂系爭協議書結算價金餘款時，
    並未將附表所示支票合計480萬元列入計算：
 1、本件兩造對於附表所示支票係用以支付系爭不動產之價金乙
    節並不爭執，且買賣雙方於110年1月27日簽訂系爭協議書，
    就系爭買賣契約之價金部分另行結算並約定付款方式，業如
    前述。原告雖主張系爭協議書所載餘款1,200萬元，應係扣
    除附表所示支票金額480萬元後所得之金額等語，然依系爭
    協議書所載被告已付款金額，分別為109年5月15日60萬元、
    109年6月1日80萬元、109年7月15日100萬元、109年8月15日
    50萬元、109年9月20日120萬元、109年11月12日簽約40萬元
    、109年12月14日50萬元、110年1月14日50萬元、110年1月2
    0日1,000萬元、110年1月25日1,000萬元，並無附表所示支
    票金額480萬元之記載，原告復未舉證證明被告與黃海源簽
    立系爭協議書結算剩餘金額時，已將附表所示支票之款項扣
    除，故此部分，自難認系爭協議書所結算之1,200萬元，已
    扣除附表支票之款項。
 2、且依系爭協議書記載：「買方付款明細如後，雙方同意由買
    方承接賣方星展貸款（暫無須辦理轉貸），餘款尚欠1200萬
    由買方分期給付，雙方約定另行交付...」等語（見本院卷
    第121頁），而附表所示支票之發票日分別自110年4月起至1
    11年10月止每月1日，除附表編號1金額為30萬元、編號15金
    額為20萬元、編號18、19（發票日均為111年9月1日）金額
    為20萬元、10萬元外，其餘金額均為25萬元，有臺灣銀行支
    票影本附卷可參（見本院卷第137頁至第141頁），附表支票
    所記載之發票日，均在110年1月27日簽訂系爭協議書之後，
    日期均固定為每月1日，票面金額除編號1、15、18、19外，
    其餘金額均為每月25萬元，故從系爭支票之發票日及金額觀
    之，應可認附表之支票，係被告於系爭協議書簽立後，作為
    分期給付系爭不動產剩餘價金1,200萬元之用，故被告抗辯
    簽立系爭協議書時結算之1,200萬元，並未包括附表支票，
    附表所示支票係用以抵償價金餘款1,200萬元等語，應屬可
    採。
(三)被告並未舉證價金餘款經與黃海源所積欠720萬元本票債務
    抵銷後，已經清償完畢：
 1、按二人互負債務，而其給付種類相同，並均屆清償期者，各
    得以其債務，與他方之債務，互為抵銷；抵銷，應以意思表
    示，向他方為之，其相互間債之關係，溯及最初得為抵銷時
    ，按照抵銷數額而消滅，民法第334條第1項前段、第335條
    第1項固有明文。又當事人主張有利於己之事實者，就其事
    實有舉證之責任，民事訴訟法第277條前段已有明文。再按
    當事人提出之私文書，必先證其真正而無瑕疵者，始有訴訟
    法上之形式證據力，更須其內容與待證事實有關，且屬可信
    者，始有實質證據力之可言。即私文書之形式及實質，均須
    由舉證人證明為真正，方得採為認定事實之基礎（最高法院
    97年度台上字第2315號判決意旨參照）。　　
 2、被告抗辯買賣價金餘款1,200萬元，扣除附表支票之款項後
    ，剩餘720萬元已與黃海源所積欠720萬元本票債務抵銷而消
    滅等情，為原告否認，依前所述，自應由被告負舉證之責。
    被告雖提出本票及借據各7張為據（見本院卷第143頁至第15
    5頁、第163頁至第175頁），然原告否認前開文件之形式證
    據力，而被告表明與黃海源簽訂系爭協議書後，即將上開本
    票及借據返還黃海源，無法提出原本（見本院卷第182頁）
    ，是此部分，自難以被告提出前開本票及借據影本，即採為
    有利被告之認定。且從被告所提借據影本上之借貸期間終期
    均為117年或118年（見本院卷第163頁至第175頁），再依被
    告所稱，上開本票及借據於簽訂系爭協議書後，已經返還黃
    海源，則被告究係於簽訂系爭協議書時，已向黃海源主張抵
    銷，抑或系爭協議書簽訂後，就系爭協議書所載1,200萬元
    加以抵銷，尚有不明，亦難想像被告會在借款期限尚未屆至
    、黃海源亦未清償之情況下，即將做為擔保及證明之用之本
    票及借據返還予借款人黃海源。且觀之黃海源與被告簽訂系
    爭協議書時，就各筆抵扣價金之金額及日期，均有詳細記載
    ，倘若被告對黃海源確有此筆720萬元之債權，何以系爭協
    議書就此部分金額未加記載並予以扣除，尚非無疑。此外，
    被告復未舉證確與黃海源間有720萬元債權債務關係存在，
    被告所辯，難認可採。
(四)原告依民法第367條、系爭買賣契約及繼承之法律關係，請
    求被告給付720萬元，為有理由，逾此部分之請求則無理由 
    ，應予駁回:
　　黃海源與被告於簽立系爭買賣契約後，復於110年1月27日就
    系爭不動產之價金進行結算，結算剩餘金額為1,200萬元，
    嗣被告以附表所示之支票分期清償，又被告未舉證另有以72
    0萬元之債權與黃海源之價金請求權抵銷等情，已於前述。
    從而，原告請求被告給付系爭不動產之剩餘價金，於720萬
    元之範圍內（計算式：1,200萬元-480萬元=720萬元），為
    有理由，逾此部分之請求為無理由，應予駁回。　　　　
(五)末按給付無確定期限者，債務人於債權人得請求給付時，經
    其催告而未為給付，自受催告時起，負遲延責任，其經債權
    人起訴而送達訴狀，與催告有同一之效力；遲延之債務，以
    支付金錢為標的者，債權人得請求依法定利率計算之遲延利
    息；應付利息之債務，其利率未經約定，亦無法律可據者，
    週年利率為百分之5，民法第229條第2項、第233條第1項前
    段、第203條分別定有明文。本件黃海源與被告於109年11月
    23日簽訂系爭買賣契約，雖約定被告應於110年5月31日前給
    付買賣價金完畢，惟嗣於110年1月27日就買賣價金部分另行
    簽訂系爭協議書，約定就餘款1,200萬元分期給付，但並未
    約定餘款之給付期限，應認黃海源與被告已更改系爭買賣契
    約書所定剩餘價金給付方式，且未約定給付期限，故原告主
    張被告應自110年6月1日起給付法定遲延利息，即難認有據
    。而被告就本件系爭不動產之價金若認有部分尚未清償，遲
    延利息起算日應自起訴狀繕本送達翌日起算一情並不爭執(
    見本院卷第328頁)，故本件應認原告請求被告給付自民事起
    訴狀繕本送達翌日即110年9月7日起（見本院卷第83頁）至
    清償日止，按週年利率5%計算之利息，為有理由，逾此部分
    之請求則無理由，應予駁回。　　　　
五、綜上所述，原告依民法第367條、系爭買賣契約及繼承之法
    律關係，請求被告給付720萬元，及自110年9月7日起至清償
    日止，按週年利率5%計算之利息，為有理由，應予准許，逾
    此部分之請求則無理由，應予駁回。又兩造分別陳明願供擔
    保以代釋明，聲請宣告假執行或免為假執行，經核就原告勝
    訴部分，合於規定，爰分別酌定相當之擔保金額予以宣告。
    至原告敗訴部分，其假執行之聲請即失所附麗，不應准許。
六、本件事證已臻明確，兩造其餘攻擊防禦方法及證據，核與判
    決之結果不生影響，爰不一一論列，併此敘明。
七、訴訟費用負擔之依據：民事訴訟法第79條。　　
中　　華　　民　　國　　111 　年　　9 　　月　　23　　日
                  民事第一庭    法　官   賴淑萍
以上正本係照原本作成。
如對本判決上訴，須於判決送達後20日內向本院提出上訴狀。如
委任律師提起上訴者，應一併繳納上訴審裁判費。            
中　　華　　民　　國　　111 　年　　9 　　月　　23　　日
                                書記官   黃怜瑄
附表：
編號 發票人 付款人 發票日 (民國) 票面金額(新台幣) 票據號碼 1 張錦秋 台灣銀行萬華分行 110年4月1日 30萬元 AQ0000000 2 張錦秋 台灣銀行萬華分行 110年5月1日 25萬元 AQ0000000 3 張錦秋 台灣銀行萬華分行 110年6月1日 25萬元 AQ0000000 4 張錦秋 台灣銀行萬華分行 110年7月1日 25萬元 AQ0000000 5 張錦秋 台灣銀行萬華分行 110年8月1日 25萬元 AQ0000000 6 張錦秋 台灣銀行萬華分行 110年9月1日 25萬元 AQ0000000 7 張錦秋 台灣銀行萬華分行 110年10月1日 25萬元 AQ0000000 8 張錦秋 台灣銀行萬華分行 110年11月1日 25萬元 AQ0000000 9 張錦秋 台灣銀行萬華分行 110年12月1日 25萬元 AQ0000000 10 張錦秋 台灣銀行萬華分行 111年1月1日 25萬元 AQ0000000 11 張錦秋 台灣銀行萬華分行 111年2月1日 25萬元 AQ0000000 12 張錦秋 台灣銀行萬華分行 111年3月1日 25萬元 AQ0000000 13 張錦秋 台灣銀行萬華分行 111年4月1日 25萬元 AQ0000000 14 張錦秋 台灣銀行萬華分行 111年5月1日 25萬元 AQ0000000 15 張錦秋 台灣銀行萬華分行 111年6月1日 20萬元 AQ0000000 16 張錦秋 台灣銀行萬華分行 111年7月1日 25萬元 AQ0000000 17 張錦秋 台灣銀行萬華分行 111年8月1日 25萬元 AQ0000000 18 張錦秋 台灣銀行萬華分行 111年9月1日 20萬元 AQ0000000 19 張錦秋 台灣銀行萬華分行 111年9月1日 10萬元 AQ0000000 20 張錦秋 台灣銀行萬華分行 111年10月1日 25萬元 AQ0000000